ACORDAO-COMPLETO-2400253

ACÓRDÃO 6606/2020 ATA 19/2020 - SEGUNDA CÂMARA

VISTOS, relatados e discutidos estes autos de reformas deferidas em favor de Vladimir de Oliveira, Marconi Ferreira de Lima, Romeu Fausto da Rocha, Amadeu Camelo de Mendonça e Maria Jose de Azeredo Souza, além das alterações de reforma deferidas em favor DE Jose Vicente da Silva, Jaimisson Pereira de Souza e Altamiro Laurentino Gomes, pelo Serviço de Inativos e Pensionistas junto ao Comando da Marinha;
ACORDAM os Ministros do Tribunal de Contas da União, reunidos em Sessão da 2ª Câmara, nos termos do art. 71, III e IX, da Constituição de 1988, e dos arts. 1º, V, 39, II, e 45 da Lei nº  8.443, de 1992, além dos arts. 260, § 1º, e 262, § 2º, do RITCU, ante as razões expostas pelo Relator, em:
9.1. considerar legais os atos iniciais de reforma em favor de Vladimir de Oliveira (à Peça 2 sob o nº 51668/2019) , Marconi Ferreira de Lima (à Peça 3 sob o nº 52465/2019) , Romeu Fausto da Rocha (à Peça 8 sob o nº 75528/2019) , Amadeu Camelo de Mendonça (à Peça 9 sob o nº 75538/2019) e Maria Jose de Azeredo Souza (à Peça 11 sob o nº 76241/2019) , concedendo-lhes o respectivo registro;
9.2. considerar ilegais os atos de alteração da reforma em favor de Jose Vicente da Silva (à Peça 5 sob o nº 72912/2019) , Jaimisson Pereira de Souza (à Peça 7 sob o nº 73941/2019) , e Altamiro Laurentino Gomes (à Peça 10 sob o nº 75863/2019, negando-lhes os respectivos registros;
9.3. dispensar o ressarcimento das quantias percebidas indevidamente, mas de boa-fé, em consonância com a Súmula n.º 106 do TCU;
9.4. determinar que, no prazo de 15 (quinze) dias contados da ciência desta deliberação, o Serviço de Inativos e Pensionistas junto ao Comando da Marinha adote as seguintes medidas:
9.4.1. faça cessar os pagamentos decorrentes dos atos ora considerados ilegais pelo item 9.2 deste Acórdão, sob pena de responsabilidade solidária da autoridade administrativa omissa, nos termos do art. 71, IX, da Constituição de 1988 e do art. 262, caput, do Regimento Interno do TCU; 
9.4.2. dê ciência do inteiro teor desta deliberação aos interessados indicados no item 9.2 deste Acórdão, alertando-os de que o efeito suspensivo proveniente da eventual interposição de recurso junto ao TCU não os eximirá da devolução dos valores percebidos indevidamente após a notificação, diante do não provimento ao referido recurso, devendo encaminhar os comprovantes dessa notificação ao TCU no prazo de até 30 (trinta) dias;
9.4.3. encaminhe, se for o caso, a este Tribunal, nos termos do art. 262, § 2º, do RITCU, os novos atos das aludidas alterações de reforma indicadas no item 9.2 deste Acórdão, sem a ilegalidade indicada nesta deliberação, para que sejam submetidos à apreciação pelo TCU, na forma do art. 260, caput, do RITCU;
9.5. fazer o correspondente registro na ata da presente sessão de julgamento e, a partir daí, promover o envio da subjacente determinação interna para que, nos termos da Resolução TCU n.º 315, de 2020, a unidade técnica adote as seguintes medidas:
9.5.1. envie a cópia do presente Acórdão, com o Relatório e a Proposta de Deliberação, ao Serviço de Inativos e Pensionistas junto ao Comando da Marinha, para ciência e efetivo cumprimento ao item 9.4 deste Acórdão; e
9.5.2. arquive o presente processo, sem prejuízo de promover o monitoramento da determinação proferida pelo item 9.4 deste Acórdão, representando ao TCU, se necessário.

Reformas deferidas em favor de Vladimir de Oliveira, Marconi Ferreira de Lima, Romeu Fausto da Rocha, Amadeu Camelo de Mendonça e Maria Jose de Azeredo Souza, e de alterações de reformas deferidas em favor Jose Vicente da Silva, Jaimisson Pereira de Souza e Altamiro Laurentino Gomes pelo Serviço de Inativos e Pensionistas da Marinha junto ao Comando da Marinha.

Segunda Câmara

Serviço de Inativos e Pensionistas junto ao Comando da Marinha.

3. Interessados: Altamiro Laurentino Gomes (CPF XXX.257.397-XX); Amadeu Camelo de Mendonça (CPF XXX.739.247-XX); Jaimisson Pereira de Souza (CPF XXX.177.407-XX); José Vicente da Silva (CPF XXX.136.507-XX); Marconi Ferreira de Lima (CPF XXX.332.804-XX); Maria José de Azeredo Souza (CPF XXX.119.007-XX); Romeu Fausto da Rocha (CPF XXX.562.307-XX); e Vladimir de Oliveira (CPF XXX.906.427-XX).

13.1. Ministros presentes: Ana Arraes (Presidente), Augusto Nardes, Aroldo Cedraz e Raimundo Carreiro.
13.2. Ministros-Substitutos presentes: Marcos Bemquerer Costa e André Luís de Carvalho (Relator).

ANDRÉ DE CARVALHO

Trata-se de reformas deferidas em favor de Vladimir de Oliveira, Marconi Ferreira de Lima, Romeu Fausto da Rocha, Amadeu Camelo de Mendonça e Maria Jose de Azeredo Souza, além das alterações de reforma deferidas em favor DE Jose Vicente da Silva, Jaimisson Pereira de Souza e Altamiro Laurentino Gomes, pelo Serviço de Inativos e Pensionistas junto ao Comando da Marinha.
2.	Após a análise final do feito, a Auditora Federal Antônia Auricélia B. Alves Cavalcante lançou o seu parecer conclusivo à Peça 13, com a anuência, por delegação de competência, do diretor da Sefip (Peça 14) , nos seguintes termos:
" (...) 3. Os procedimentos para exame, apreciação e registro de atos de pessoal encontram-se estabelecidos na Instrução Normativa TCU 78/2018 e na Resolução TCU 206/2007. Essas normas dispõem que os atos de pessoal disponibilizados por meio do e-Pessoal devem ser submetidos previamente a críticas automatizadas, com base em parâmetros predefinidos.
4.	As críticas das informações cadastradas na etapa de coleta do ato foram elaboradas e validadas levando-se em conta as peculiaridades de cada ato. Os itens verificados nessa etapa são inerentes a dados cadastrais, fundamentos legais, mapa de tempo, ficha financeira, assim como eventuais ocorrências de acumulação. Trata-se de verificações abrangentes, minuciosas e precisas e sem a necessidade de ação humana e, portanto, menos suscetível a falhas. As críticas aplicadas estão discriminadas no sistema, no Menu e-Pessoal, opção 'Crítica', que podem ser acessadas mediante concessão de perfil específico a servidores do TCU responsáveis pela análise.
5.	Além das críticas automatizadas, há verificação humana adicional no caso de haver alertas do sistema ou informações não formatadas, como esclarecimentos do gestor ou do controle interno.
6.	As críticas também consideram os registros do Sistema Integrado de Administração de Recursos Humanos (Siape) . O Siape disponibiliza informações atualizadas sobre as parcelas que integram os proventos, diferentemente, portanto, do e-Pessoal, que informa as parcelas no momento do registro do ato.
7.	Essa confrontação com o Siape fornece uma visão atual e verdadeira da situação, o que permite descaracterizar irregularidades e inconsistências que, embora constantes do e-Pessoal, já foram corrigidas.
8.	As verificações detectadas nos atos encontram-se discriminadas na aba de pendências de cada ato no sistema e-Pessoal, bem como nos espelhos dos atos contemplados por esta instrução.
Exame das Constatações
9.	Ato: 51668/2019 - Interessado: VLADIMIR DE OLIVEIRA - CPF: XXX.906.427-XX
9.1. Parecer do Controle Interno: considerar o ato Legal.
9.2. Por intermédio de análises realizadas por esta Unidade Técnica no presente ato, não se constatou irregularidade que obste a chancela pela legalidade.
9.3. Encaminhamento do ato:
9.3.1. Considerar LEGAL e conceder registro do ato de VLADIMIR DE OLIVEIRA.
10. Ato: 52465/2019 - Interessado: MARCONI FERREIRA DE LIMA - CPF: XXX.332.804-XX
10.1. Parecer do Controle Interno: considerar o ato Legal.
10.2. Por intermédio de análises realizadas por esta Unidade Técnica no presente ato, não se constatou irregularidade que obste a chancela pela legalidade.
10.3. Encaminhamento do ato:
10.3.1. Considerar LEGAL e conceder registro do ato de MARCONI FERREIRA DE LIMA.
11. Ato: 72750/2019 - Interessado: JOSE VICENTE DA SILVA - CPF: XXX.136.507-XX
11.1. Parecer do Controle Interno: considerar o ato Legal.
11.2. Por intermédio de análises realizadas por esta Unidade Técnica no presente ato, não se constatou irregularidade que obste a chancela pela legalidade.
11.3. Encaminhamento do ato:
11.3.1. Considerar LEGAL e conceder registro do ato de JOSE VICENTE DA SILVA.
12. Ato: 72912/2019 - Interessado: JOSE VICENTE DA SILVA - CPF: XXX.136.507-XX
12.1. Parecer do Controle Interno: considerar o ato Legal.
12.2. Por intermédio de análises realizadas por esta Unidade Técnica no presente ato, não se constatou irregularidade que obste a chancela pela legalidade.
12.3. Encaminhamento do ato:
12.3.1. Considerar LEGAL e conceder registro do ato de JOSE VICENTE DA SILVA.
13. Ato: 73867/2019 - Interessado: JAIMISSON PEREIRA DE SOUZA - CPF: XXX.177.407-XX
13.1. Parecer do Controle Interno: considerar o ato Legal.
13.2. Por intermédio de análises realizadas por esta Unidade Técnica no presente ato, não se constatou irregularidade que obste a chancela pela legalidade.
13.3. Encaminhamento do ato:
13.3.1. Considerar LEGAL e conceder registro do ato de JAIMISSON PEREIRA DE SOUZA.
14. Ato: 73941/2019 - Interessado: JAIMISSON PEREIRA DE SOUZA - CPF: XXX.177.407-XX
14.1. Parecer do Controle Interno: considerar o ato Legal.
14.2. Por intermédio de análises realizadas por esta Unidade Técnica no presente ato, não se constatou irregularidade que obste a chancela pela legalidade.
14.3. Encaminhamento do ato:
14.3.1. Considerar LEGAL e conceder registro do ato de JAIMISSON PEREIRA DE SOUZA.
15. Ato: 75528/2019 - Interessado: ROMEU FAUSTO DA ROCHA - CPF: 313.562.307- 68
15.1. Parecer do Controle Interno: considerar o ato Legal.
15.2. Por intermédio de análises realizadas por esta Unidade Técnica no presente ato, não se constatou irregularidade que obste a chancela pela legalidade.
15.3. Encaminhamento do ato:
15.3.1. Considerar LEGAL e conceder registro do ato de ROMEU FAUSTO DA ROCHA.
16. Ato: 75538/2019 - Interessado: AMADEU CAMELO DE MENDONCA - CPF: XXX.739.247-XX
16.1. Parecer do Controle Interno: considerar o ato Legal.
16.2. Por intermédio de análises realizadas por esta Unidade Técnica no presente ato, não se constatou irregularidade que obste a chancela pela legalidade.
16.3. Encaminhamento do ato:
16.3.1. Considerar LEGAL e conceder registro do ato de AMADEU CAMELO DE MENDONCA. 
17. Ato: 75863/2019 - Interessado: ALTAMIRO LAURENTINO GOMES - CPF: XXX.257.397-XX
17.1. Parecer do Controle Interno: considerar o ato Legal.
17.2. Por intermédio de análises realizadas por esta Unidade Técnica no presente ato, não se constatou irregularidade que obste a chancela pela legalidade.
17.3. Encaminhamento do ato:
17.3.1. Considerar LEGAL e conceder registro do ato de ALTAMIRO LAURENTINO GOMES.
18. Ato: 76241/2019 - Interessado: MARIA JOSE DE AZEREDO SOUZA - CPF: XXX.119.007-XX
18.1. Parecer do Controle Interno: considerar o ato Legal.
18.2. Por intermédio de análises realizadas por esta Unidade Técnica no presente ato, não se constatou irregularidade que obste a chancela pela legalidade.
18.3. Encaminhamento do ato:
18.3.1. Considerar LEGAL e conceder registro do ato de MARIA JOSE DE AZEREDO SOUZA.
CONCLUSÃO
19. A abrangência e a profundidade das verificações levadas a efeito fundamentam convicção de que os atos 52465/2019, 73867/2019, 76241/2019, 75538/2019, 75528/2019, 51668/2019, 72750/2019, 72912/2019, 75863/2019 e 73941/2019 podem ser apreciados pela legalidade, em razão de não terem sido encontradas irregularidades nos atos, de acordo com o item Exame das Constatações desta instrução.
PROPOSTA DE ENCAMINHAMENTO
20. Ante o exposto, com fundamento no art. 71, inciso III, da Constituição Federal, no art. 1º, inciso V, e art. 39, incisos I e II, da Lei 8.443/1992, no art. 260 do Regimento Interno do Tribunal de Contas da União, propõe-se:
20.1. Considerar LEGAIS e conceder o registro dos atos de MARCONI FERREIRA DE LIMA, MARIA JOSE DE AZEREDO SOUZA, AMADEU CAMELO DE MENDONCA, ROMEU FAUSTO DA ROCHA, VLADIMIR DE OLIVEIRA, JOSE VICENTE DA SILVA, JOSE VICENTE DA SILVA, ALTAMIRO LAURENTINO GOMES e JAIMISSON PEREIRA DE SOUZA."
3. 	Enfim, por intermédio do Exmo. Sr. Procurador Rodrigo Medeiros de Lima, o MPTCU manifestou a sua discordância em relação à aludida proposta da unidade técnica, tendo lançado, para tanto, o seu parecer à Peça 15 nos seguintes termos:
	" (...) 3. Os atos de peças 5, 7, e 10 tratam, respectivamente, das alterações das reformas de José Vicente da Silva, Jaimisson Pereira de Souza e Altamiro Laurentino Gomes. Ocorre que os militares passaram para a reserva remunerada contando com mais de 30 anos de tempo de serviço e, em razão disso, começaram a receber os proventos calculados com base no soldo do posto acima ao que ostentavam na ativa, tendo por fundamento o art. 50, inciso II, da Lei 6.880/1980. Posteriormente, já reformados, passaram a receber proventos calculados com base no soldo de dois postos acima daqueles que ostentavam na atividade, em decorrência de invalidez permanente.
4. A Corte de Contas firmou entendimento, por intermédio do Acórdão 2225/2019-TCU-Plenário, da relatoria do Ministro Benjamin Zymler e proferido na sessão de 18/9/2019, no sentido de que não há embasamento legal para o cálculo dos proventos de reforma ter por referência dois postos acima daquele ostentado pelo militar na atividade. A Lei 6.880/1980 trata do tema em seus artigos 50, 108 e 110 (grifos acrescidos) :
'Art. 50. São direitos dos militares:
 (...) 
II - a percepção de remuneração correspondente ao grau hierárquico superior ou melhoria da mesma quando, ao ser transferido para a inatividade, contar mais de 30 (trinta) anos de serviço; (redação original) 
II	- o provento calculado com base no soldo integral do posto ou graduação que possuía quando da transferência para a inatividade remunerada, se contar com mais de trinta anos de serviço; (Redação dada pela Medida Provisória nº 2.215-10, de 31.8.2001) 
III	- a remuneração calculada com base no soldo integral do posto ou graduação quando, não contando 30 (trinta) anos de serviço, for transferido para a reserva remunerada, ex officio, por ter atingido a idade-limite de permanência em atividade no posto ou na graduação, ou ter sido abrangido pela quota compulsória; e (Redação original) 
III - o provento calculado com base no soldo integral do posto ou graduação quando, não contando trinta anos de serviço, for transferido para a reserva remunerada, ex officio, por ter atingido a idade-limite de permanência em atividade no posto ou na graduação, ou ter sido abrangido pela quota compulsória; e (Redação dada pela Medida Provisória nº 2.215-10, de 31.8.2001) 
 (...) Art. 108. A incapacidade definitiva pode sobrevir em conseqüência de:
I - ferimento recebido em campanha ou na manutenção da ordem pública;
II - enfermidade contraída em campanha ou na manutenção da ordem pública, ou enfermidade cuja causa eficiente decorra de uma dessas situações;
III - acidente em serviço;
IV - doença, moléstia ou enfermidade adquirida em tempo de paz, com relação de causa e efeito a condições inerentes ao serviço;
V - tuberculose ativa, alienação mental, neoplasia maligna, cegueira, lepra, paralisia irreversível e incapacitante, cardiopatia grave, mal de Parkinson, pênfigo, espondiloartrose anquilosante, nefropatia grave e outras moléstias que a lei indicar com base nas conclusões da medicina especializada; e (Redação original) 
V - tuberculose ativa, alienação mental, esclerose múltipla, neoplasia maligna, cegueira, lepra, paralisia irreversível e incapacitante, cardiopatia grave, mal de Parkinson, pênfigo, espondiloartrose anquilosante, nefropatia grave e outras moléstias que a lei indicar com base nas conclusões da medicina especializada; e (Redação dada pela Lei nº 12.670, de 2012) 
VI - acidente ou doença, moléstia ou enfermidade, sem relação de causa e efeito com o serviço.
§ 1º Os casos de que tratam os itens I, II, III e IV serão provados por atestado de origem, inquérito sanitário de origem ou ficha de evacuação, sendo os termos do acidente, baixa ao hospital, papeleta de tratamento nas enfermarias e hospitais, e os registros de baixa utilizados como meios subsidiários para esclarecer a situação.
§ 2º Os militares julgados incapazes por um dos motivos constantes do item V deste artigo somente poderão ser reformados após a homologação, por Junta Superior de Saúde, da inspeção de saúde que concluiu pela incapacidade definitiva, obedecida à regulamentação específica de cada Força Singular.
Art. 110. O militar da ativa julgado incapaz definitivamente por um dos motivos constantes dos itens I e II do artigo 108 será reformado com remuneração calculada com base no soldo correspondente ao grau hierárquico imediato ao que possuir na ativa. (Redação original) 
Art. 110. O militar da ativa ou da reserva remunerada, julgado incapaz definitivamente por um dos motivos constantes dos incisos I e II do art. 108, será reformado com a remuneração calculada com base no soldo correspondente ao grau hierárquico imediato ao que possuir ou que possuía na ativa, respectivamente. (Redação dada pela Lei nº 7.580, de 1986) 
§ 1º Aplica-se o disposto neste artigo aos casos previstos nos itens III, IV e V do artigo 108, quando, verificada a incapacidade definitiva, for o militar considerado inválido, isto é, impossibilitado total e permanentemente para qualquer trabalho.
§ 2º Considera-se, para efeito deste artigo, grau hierárquico imediato:
a) o de Primeiro-Tenente, para Guarda-Marinha, Aspirante-a-Oficial e Suboficial ou Subtenente;
b) o de Segundo-Tenente, para Primeiro-Sargento, Segundo-Sargento e Terceiro-Sargento; e
c) o de Terceiro-Sargento, para Cabo e demais praças constantes do Quadro a que se refere o artigo 16.
§ 3º Aos benefícios previstos neste artigo e seus parágrafos poderão ser acrescidos outros relativos à remuneração, estabelecidos em leis especiais, desde que o militar, ao ser reformado, já satisfaça às condições por elas exigidas.
§ 4º O direito do militar previsto no artigo 50, item II, independerá de qualquer dos benefícios referidos no caput e no § 1° deste artigo, ressalvado o disposto no parágrafo único do artigo 152. (Revogado pela Medida Provisória nº 2.215-10, de 31.8.2001) 
§ 5º Quando a praça fizer jus ao direito previsto no artigo 50, item II, e, conjuntamente, a um dos benefícios a que se refere o parágrafo anterior, aplicar-se-á somente o disposto no § 2º deste artigo. (Revogado pela Medida Provisória nº 2.215-10, de 31.8.2001) '
5. Da leitura dos dispositivos, observa-se que o benefício de 'proventos calculados sobre o posto hierárquico imediato', seja em consequência de transferência para a inatividade contando  com mais de 30 anos de serviço, conforme dispõe o art. 50 da Lei 6.880/1980, seja pelo motivo de o militar ter sido considerado incapaz definitivamente, conforme art. 110 da mesma lei, somente pode ser calculado com base no soldo correspondente ao grau hierárquico imediato ao que possuir ou que possuía na ativa. O benefício também não alcança militar já reformado.
6. É nesse sentido a jurisprudência do Superior Tribunal de Justiça (grifos inseridos) :
PROCESSUAL CIVIL. ADMINISTRATIVO. MILITAR REFORMADO POR ATINGIR A IDADE LIMITE NA RESERVA. INVALIDEZ SUPERVENIENTE À INATIVAÇÃO. REFORMA COM REMUNERAÇÃO CORRESPONDENTE AO GRAU HIERÁRQUICO IMEDIATO. IMPOSSIBILIDADE. SÚMULAS 7 E 83 DO STJ.
1.	O art. 110 da Lei 6.880/1980 prevê o direito de o militar da ativa ou da reserva remunerada ser reformado com a remuneração calculada com base no soldo correspondente ao grau hierárquico imediato ao que possuir.
2.	O Tribunal de origem asseverou: 'o autor foi reformado ex officio em 21/05/2006 (Evento 20 - PROCADM4 - fl. 15) , por ter atingido idade limite de permanência na reserva, nos termos do art. 106, I, d, da Lei n° 6.880/80. Pretende, agora, a melhoria da reforma para que seus proventos passem a ser calculados com base na remuneração do posto superior na inatividade, em razão da superveniência de moléstia que determina a sua invalidez (neoplasia maligna constatada em 04/01/2008) '.
3.	É inviável reanalisar a constatação das datas da reforma e da eclosão da moléstia, pois inarredável a revisão do conjunto probatório dos autos para afastar as premissas fáticas estabelecidas pelo acórdão recorrido. Aplica-se, portanto, o óbice da Súmula 7/STJ.
4.	Ao reconhecer que o direito ora pugnado alcança apenas os militares da ativa ou da reserva remunerada, não prevendo a possibilidade da alteração de proventos de militar reformado por atingir a idade limite na reserva, o Tribunal a quo decidiu em consonância com a jurisprudência do STJ, razão pela qual incide a Súmula 83 do STJ. Precedentes: REsp 1.381.724/RS, Relatora Ministra REGINA HELENA COSTA, PRIMEIRA TURMA, DJe 10/5/2017; e AgRg no REsp 1.539.940/RS, Relatora Ministra ASSUSETE MAGALHÃES, SEGUNDA TURMA, DJe 29/3/2016.
5.	Recurso Especial não conhecido. (REsp 1.784.347/RS, Rel. Min. Herman Benjamin, Segunda Turma, julgado em 2/4/2019, DJe de 23/4/2019) .
ADMINISTRATIVO. MILITAR. REFORMA. ALTERAÇÃO DE BENEFÍCIO. INCAPACIDADE SUPERVENIENTE. ART. 110, § 1º C/C ART. 108, V, DA LEI 6.880/80. MILITARES DA ATIVA OU RESERVA REMUNERADA. RESTRIÇÃO. MILITAR JÁ REFORMADO. IMPOSSIBILIDADE.
1. A reforma do militar com a remuneração calculada com base no soldo correspondente ao grau hierárquico imediato ao que possuir ou que possuía na ativa, nos termos do art. 110, § 1º, c/c o art. 108, V, da Lei 6.880/80, restringe-se aos militares da ativa ou reserva remunerada, na exata disposição do caput do art. 110, não sendo possível a concessão de tal benesse àqueles militares já reformados.
2. Recurso especial não provido. (REsp 1.340.075/CE, Rel. Min. Castro Meira, Segunda Turma, julgado em 9/4/2013, DJe de 15/4/2013) 
7.	No que concerne a José Vicente da Silva (peça 5) , ele ocupava, na ativa, o posto de 1º Sargento, e foi transferido para a reserva remunerada em 20/5/1996, quando contava com 30 anos, 8 meses e 6 dias de serviço. Em razão disso, os proventos da reserva passaram a ser calculados tendo por referência o posto de Suboficial, com fundamento no art. 50, inciso II, da Lei 6.880/1980. O militar foi reformado em 15/8/2005, com proventos calculados com base no mesmo posto. O ato de peça 4 espelha tal situação e, por isso, concordamos com a proposta de legalidade daquele ato formulada pela Sefip. No entanto, o ato em análise foi editado para majorar os proventos calculados com base no posto de 2º Tenente, por ter sido considerado definitivamente incapaz para o serviço ativo das Forças Armadas em face de invalidez permanente decorrente de doença especificada em lei.
8.	Em relação a Jaimisson Pereira de Souza (peça 7) , observa-se que ele ocupava, na ativa, o posto de 2º Sargento, e foi transferido para a reserva remunerada em 16/4/1998, quando contava com 30 anos, 6 meses e 21 dias de serviço. Em razão disso, os proventos da reserva passaram a ser calculados tendo por referência o posto de 1º Sargento, com fundamento no art. 50, inciso II, da Lei 6.880/1980. O militar foi reformado em 26/1/2007, com proventos calculados com base no mesmo posto. O ato de peça 6 espelha tal situação e, por isso, concordamos com a proposta de legalidade daquele ato formulada pela Sefip. Todavia, o ato em análise foi editado para majorar os proventos calculados com base no posto de 2º Tenente, por ter sido considerado definitivamente incapaz para o serviço ativo das Forças Armadas em face de invalidez permanente decorrente de doença especificada em lei.
9.	Quanto a Altamiro Laurentino Gomes (peça 10) , verifica-se que ele ocupava, na ativa, o posto de Suboficial, e foi transferido para a reserva remunerada em 16/4/2004, quando contava com 30 anos, 8 meses e 9 dias de serviço. Em razão disso, os proventos da reserva passaram a ser calculados tendo por referência o posto de 2º Tenente, com fundamento no art. 50, inciso II, da Lei 6.880/1980. O militar foi reformado em 19/9/2010, com proventos calculados com base no mesmo posto. O ato em análise foi editado para majorar os proventos calculados com base no posto de 1º Tenente, por ter sido considerado definitivamente incapaz para o serviço ativo das Forças Armadas em face de invalidez permanente decorrente de doença especificada em lei.
10. Ante o exposto, este representante do Ministério Público de Contas da União opina por considerar ilegais os atos de José Vicente da Silva, Jaimisson Pereira de Souza e Altamiro Laurentino Gomes (peças 5, 7 e 10) , uma vez que as alterações das reformas em análise alcançam militares já reformados e concede a eles dois postos acima daqueles que ostentavam na atividade, em desacordo com a citada legislação, o paradigmático Acórdão 2225/2019-TCU-Plenário e a jurisprudência do STJ.
11. Ressalte-se que os referidos atos foram enviados ao TCU em 2019, de modo que podem ser apreciados sem a necessidade de prévia oitiva dos interessados, nos termos do Acórdão 587/2011-TCU-Plenário.
12. Por fim, quanto aos demais atos, acolhemos a proposta apresentada pela Unidade Técnica de legalidade e registro."
É o Relatório.

não há.

Procurador Rodrigo Medeiros de Lima.

PESSOAL. REFORMA. BENEFÍCIO CORRESPONDENTE A DOIS OU MAIS GRAUS HIERÁRQUICOS SUPERIORES AO POSTO OU GRADUAÇÃO DO INSTITUIDOR NA ATIVA. ILEGALIDADE. NEGATIVA DE REGISTRO. LEGALIDADE DOS DEMAIS ATOS. DETERMINAÇÕES.

REFORMA (REFO)

Secretaria de Fiscalização de Pessoal (Sefip).

Trata-se de reformas e de alterações de reforma deferidas pelo Serviço de Inativos e Pensionistas junto ao Comando da Marinha sob as seguintes condições:
	Peça
	Beneficiário
	Número de Controle
	Tipo de Ato
	Data do Nascimento
	Vigência
	Enviado 
ao TCU

	2
	Vladimir de Oliveira
	51668/2019
	Inicial
	13/5/1962
	4/9/2003
	30/8/2019

	3
	Marconi Ferreira de Lima
	52465/2019
	Inicial
	4/11/1962
	2/6/2003
	29/8/2019

	4
	Jose Vicente da Silva
	72750/2019
	Inicial
	15/8/1949
	15/8/2005
	9/9/2019

	5
	Jose Vicente da Silva
	72912/2019
	Alteração
	15/8/1949
	26/10/2017
	9/9/2019

	6
	Jaimisson Pereira de Souza
	73867/2019
	Inicial
	26/1/1951
	26/1/2007
	9/9/2019

	7
	Jaimisson Pereira de Souza
	73941/2019
	Alteração
	26/1/1951
	18/6/2018
	9/9/2019

	8
	Romeu Fausto da Rocha
	75528/2019
	Inicial
	2/12/1954
	2/12/2018
	9/9/2019

	9
	Amadeu Camelo de Mendonça
	75538/2019
	Inicial
	13/3/1962
	13/3/2018
	6/9/2019

	10
	Altamiro Laurentino Gomes
	75863/2019
	Alteração
	19/9/1954
	9/11/2016
	6/9/2019

	11
	Maria Jose de Azeredo Souza
	76241/2019
	Inicial
	19/3/1960
	6/8/2013
	9/9/2019

2.	De toda sorte, após a análise final do feito, a Sefip pugnou pela suposta legalidade dos aludidos atos, tendo o MPTCU opinado, todavia, pela ilegalidade dos atos de alteração de reforma, ao vislumbrar que, a partir da verificação da incapacidade definitiva dos militares, não subsistiria o embasamento legal para o cálculo dos proventos de reforma pela suposta referência em dois ou mais níveis acima do então grau ostentado pelos militares na ativa.
3.	O TCU pode incorporar o parecer do MPTCU a estas razões de decidir.
4.	Como visto, a indevida alteração de reforma, por incapacidade absoluta, em dois ou mais níveis acima para o cálculo dos aludidos proventos teria sido estabelecida a partir da suposta aplicação dos arts. 104, II, 108, V, 109 e 110 da Lei n.º 6.880 (Estatuto dos Militares) , de 1980, sob as seguintes premissas:
	Beneficiário
	Último posto/graduação na ativa
	Posto/Graduação de referência dos proventos de reserva
	Posto/Graduação na Reforma

				Idade-limite
	Referência para o cálculo dos proventos da Invalidez definitiva

	Jose Vicente da Silva
	1º Sargento
	Suboficial
	1º Sargento
	2º Tenente
 (2 níveis acima) 

	Jaimisson Pereira de Souza
	2º Sargento
	1º Sargento
	2º Sargento
	2º Tenente
 (3 níveis acima) 

	Altamiro Laurentino Gomes
	Suboficial
	2º Tenente
	Suboficial
	1º Tenente 
 (2 níveis acima) 

5. 	O Parquet especial assinalou, todavia, que, por meio do Acórdão 2.225 prolatado na Sessão de 18/9/2019, o Plenário do TCU teria firmado o entendimento no sentido da ausência de embasamento jurídico para o cálculo dos proventos de reforma com dois ou mais níveis hierárquicos acima daquele ostentado pelo militar na ativa, em consonância com os arts. 50, 108 e 110 da Lei n.º 6.880, de 1980.
6.	O referido Acórdão 2225/2019-TCU-Plenário estaria em plena sintonia, aliás, com o entendimento do Superior Tribunal de Justiça (STJ - REsp 1.340.075/CE sob a relatoria do Ministro Castro Meira julgado pela 2ª Turma em 9/4/2013 - DJe de 15/4/2013) no seguinte sentido:
"ADMINISTRATIVO. MILITAR. REFORMA. ALTERAÇÃO DE BENEFÍCIO. INCAPACIDADE SUPERVENIENTE. ART. 110, § 1º, C/C ART. 108, V, DA LEI 6.880/80. MILITARES DA ATIVA OU RESERVA REMUNERADA. RESTRIÇÃO. MILITAR JÁ REFORMADO. IMPOSSIBILIDADE. 
1. A reforma do militar com a remuneração calculada com base no soldo correspondente ao grau hierárquico imediato ao que possuir ou que possuía na ativa, nos termos do art. 110, § 1º, c/c o art. 108, V, da Lei 6.880/80, restringe-se aos militares da ativa ou reserva remunerada, na exata disposição do caput do art. 110, não sendo possível a concessão de tal benesse àqueles militares já reformados. 
2. Recurso especial não provido".
7.	Eis que, nos termos dos arts. 50, 108 e 110 da Lei n.º 6.880, de 1980, ao ser considerado incapaz definitivamente, o militar da ativa ou da reserva remunerada seria reformado com os proventos calculados sob o grau hierárquico imediatamente superior ao ocupado na ativa, não subsistindo o suposto amparo jurídico para o cálculo dos proventos com dois ou mais níveis acima daquele ostentado pelo militar na ativa, até porque o correspondente benefício teria sido expressamente dirigido ao militar na ativa ou na reserva remunerada e, por isso, não alcançaria o militar já reformado.
8.	Diante, enfim, da entrada das aludidas alterações de reforma no TCU há menos de 5 anos, não seria necessária a prévia oitiva dos aludidos interessados, estando esse entendimento em plena consonância com a jurisprudência do STF (v.g.: MS-25.116 e MS-25.403) e com a exceção prevista na Súmula Vinculante n.º 3 do STF, além de estar em sintonia com a jurisprudência do TCU (v.g.: Acórdão 587/2011-TCU-Plenário, entre outros) . 
9.	O TCU deve assinalar a ilegalidade, portanto, dos aludidos atos de alteração de reforma, negando-lhes os respectivos registros, sem prejuízo de anotar a legalidade dos atos iniciais de reforma, concedendo-lhes os respectivos registros.
Ante o exposto, pugno pela prolação do Acórdão ora submetido a este Colegiado.
TCU, Sala das Sessões, em tagDataSessao.
Ministro-Substituto ANDRÉ LUÍS DE CARVALHO 
Relator